【裁判字號】    91,訴,617
【裁判日期】    920129
【裁判案由】    排除侵害
【裁判全文】
臺灣桃園地方法院民事判決  九十一年度訴字第六一七號
    原      告  甲○○
    被      告  丙○○
    被      告  戊○○
    被      告  乙○○
    被      告  丁○○
右當事人間請求排除侵害事件，本院判決如左：
    主      文
被告丙○○應將坐落桃園縣桃園市○路段第壹捌玖柒之壹貳地號土地上如附圖所示編
號Ｃ部分之建物（面積五十四平方公尺）拆除，將基地回復原狀後交還原告及其他共
有人全體。
被告戊○○、乙○○應自坐落桃園縣桃園市○路段第壹捌玖柒之壹貳地號土地上如附
圖所示編號Ｂ部分之建物內（面積三十六平方公尺）遷空搬離；被告丁○○應將上述
如附圖所示編號Ｂ部分之建物拆除，將基地回復原狀後交還原告及其他共有人全體。
訴訟費用由被告丙○○負擔十分之六、被告戊○○負擔十分之一、被告乙○○負擔十
分之一，餘由被告丁○○負擔。
    事      實
甲、原告方面：
一、聲明：如判決主文所示。
二、陳述略稱：
  (一)查本件原告於民國（下同）八十八年間，經由原告母親陳美玉與訴外人簡樹枸間
    之買賣契約，取得桃園縣桃園市○路段一八九七之一地號土地及同段一八九七之
    一二地號土地之應有部分，而成為系爭一八九七之一二地號之土地共有人；又系
    爭一八九七之一二地號土地係依鈞院桃園簡易庭八十五年度桃簡字第四二○號民
    事判決辦理分割後，保留共有人持分共有並留為供道路通行使用，惟依該判決結
    果辦妥分割登記手續之後，系爭建物之所有人仍未將占用於道路上之建物拆除，
    因道路未能開通，導致土地坐落在後（如原告所有系爭一八九七之一地號土地）
    者即無法建築、開發使用，因系爭建物之所有人要求給付拆屋補償費致無法達成
    協議，故原告即有依民法第七百六十七條及八百二十一條提起本件訴訟，請求被
    告將占用於道路之建物拆除，將土地返還原告及其他共有人全體之必要。
  (二)次查本件起訴之始，係以相關之書證認定被告戊○○為複丈成果圖編號Ｂ部分之
    建物所有人，而請求其應將系爭建物拆除將基地返還原告及其他共有人全體，惟
    頃據鈞院傳訊證人丁○○當庭聲稱系爭建物已由戊○○連同土地之所有權（建物
    部分應為事實上處分權之移轉）移轉與伊，並稱該建物現仍由戊○○及其另位伯
    父（經查為被告乙○○）占有使用中，其並未使用系爭建物，故查，本件未辦理
    保存登記之建物其事實上之處分權雖已由被告戊○○移轉予丁○○，惟該建物編
    號Ｂ部分因占有原協議及其後判決分割時約定供為道路使用之共有土地，其屬無
    權占有而侵害其他共有人權利之事實則未曾改變，是而丁○○既屬有處分權之人
    ，則原告即有追加丁○○為被告，並請求其將編號Ｂ部分之建物予以拆除，將土
    地返還原告及其他共有人之必要。
  (三)另按，誠如被告丁○○庭訊所稱，系爭建物如附圖複丈成果圖編號Ｂ部分現由戊○○及乙○○二人占有使用中，雖其二人對於建物之使用權或來自於所有人丁○○之同意，惟查系爭建物既屬無權占有而侵害原告及其他共有人之權益，則占有
    使用建物之人自亦不能主張合法占有而排除原告及其他土地共有人對土地所有權
    之行使，故其二人仍屬無權占有而侵害原告及其他共有人之權利，原告自有請求
    被告戊○○並追加被告乙○○二人，請求其二人應自所占用上述建物內遷空搬離
    之必要。又系爭建物如附圖複丈成果圖編號Ｃ之部分為被告丙○○所有占用，原
    告自亦得請求其將編號Ｃ部分之建物予以拆除，將土地返還原告及其他共有人。
  (四)本件係原告之母親陳美玉向訴外人簡樹枸購買系爭土地，而登記於原告所有，購
    買時應該已經知道在系爭共有土地上有建物，有通行的問題，但是因為法院已經
    有判決，原告認為依照法律處理，可以請求拆屋還地，所以才去買的。被告丙○○之答辯內容，並沒有針對本案提出他佔用土地的權源。
  (五)綜上，本件基於請求之基礎事實同一並不甚礙被告之防禦及訴訟之終結，並以紛
    爭一次解決及訴訟經濟之原則，請求追加被告並為相關聲明之變更。
三、證據：提出戶籍謄本影本一份、土地登記謄本三份、本院桃園簡易庭八十五年度
    桃簡字第四二○號判決書及確定證明書影本各一份、分割協議實測圖影本一份、
    八十五年二月複丈成果圖影本一份、買賣契約書影本一份為證，並聲請至現場履
    勘測量及向桃園縣桃園地政事務所為函查。
乙、被告方面：
壹、被告丙○○部分：
一、聲明：(一)原告之訴駁回；(二)訴訟費用由原告負擔。
二、陳述略稱：
  (一)對鈞院桃園簡易庭八十五年度桃簡字第四二○號民事卷證及判決無意見。系爭建
    物係前揭分割共有物事件土地分割前，由祖先父母遺留之農舍，由簡家兄弟共用
    ；土地在分割後，分歸被告的建物是有占用共有的土地沒錯，但依前揭分割共有
    物判決，理應由應有部分占有農舍之兄弟依經濟效用繼續使用。
  (二)就分割後分歸被告之建物，是四十幾年就蓋在那裡，被告已居住四、五十年之久
    ，迄今仍設有戶籍及水電供應，雖有一部分占用供通行用之八米道路共有土地，
    但又不是政府要徵收，簡家仍應保有兄弟未分割之共有道路，沒有理由要被告拆
    除房屋。當初分割的時候並沒有講到要拆除房子的事情，是四十幾年就蓋在那裡
    ，希望法院審酌，被告無法接受原告要來拆屋，因被告已經住那麼久了。
  (三)各共有人對他共有人因分割所得之物，按其應有部分負與出賣人同一之擔保責任
    ，固為民法第八百二十五條所明定，承買之人若係共有人以外之人，即無各共有
    人對他共有人履行擔保義務之情形，今原告係共有人以外之人，且原告並非購買
    被告之土地，訴請拆屋還地自非所許（司法院七十七年十月八日（77）廳民一字
    第一一九九號函覆台灣高等法院）。
  (四)又依民事訴訟法第五十六條之規定，固有必要共同訴訟必須合一確定之法理，要
    勝一起勝，要敗一起敗之法理，原告違背民事訴訟法第五十六條之規定，依民事
    訴訟法第二百四十九條第一項第六款之規定，起訴程序不合法應駁回原告之訴。
三、證據：提出戶口名簿影本一份為證。
貳、被告戊○○未於最後言詞辯論期日到場，前曾到庭聲明及陳述如下：
一、聲明：(一)原告之訴駁回；(二)訴訟費用由原告負擔。
二、陳述略稱：
  (一)鈞院八十五年度桃簡字第四二○號民事判決分割共有物後，被告把土地應有部分
    連帶被告的房子，賣給被告妹妹丁○○，當初是被告妹妹丁○○交給代書辦理相
    關程序，被告主張地上物現在不是被告的。
  (二)被告當初將被告之建物賣給丁○○的時候，並沒有特別去寫契約書。當初被告是
    向丁○○拿了新台幣（下同）一百萬元，沒有特別去區分是土地的錢還是房屋的
    錢。
三、證據：無。
參、被告丁○○部分：
一、聲明：(一)原告之訴駁回；(二)訴訟費用由原告負擔。
二、陳述略稱：
  (一)被告於八十六年間有以一百萬元（被告另需負責稅金）之代價，向另被告戊○○
    購得系爭一八九七之四地號土地、一八九七之十二地號土地應有部分，以及被告
    戊○○之地上物，該地上物因為沒有保存登記，沒有辦法辦過戶。被告向另被告
    戊○○購買的原因，是因為被告原本就有一些土地應有部分，分管的地方在另被
    告戊○○地上物的旁邊，購買另被告戊○○的應有部分後面積才夠大，被告想要
    重新蓋建地上物。
  (二)土地應有部分移轉的相關程序是被告委請許增雯代書處理，被告有告訴代書買賣
    標的有包括土地及地上物，後來因為沒有錢，所以被告還沒有重蓋。被告哥哥戊○○還有把一些工具放在那裡，被告另一位伯父乙○○也有在住，被告目前沒有
    住那裡，但房屋應該算被告的。系爭土地的地目還是建地，根本不是道路用地，
    被告認為不能因為原告一人要使用，就要拆房子，既係共有就應該大家協調。
  (三)根據鈞院桃園簡易庭八十五年度桃簡字第四二○號判決，共有繼承人依判決書內
    載土地分割附表代號及附圖表所分割分別取得所有權，同時共有繼承人亦同意分
    割之現物使用狀況、土地之經濟上利用價值、繼續使用等等；至於原告購得系爭
    土地應依共有人應有部分比例保持共有，並非政府劃定公共設施徵收之土地，且
    未經原共有人多數主張對共有物有所處置，況本件原告係為原共有人以外之人，
    訴請拆屋還地與法理不合。
三、證據：提出本院桃園簡易庭八十五年度桃簡字第四二○號判決影本一份為證。
肆、被告乙○○部分：
一、聲明：(一)原告之訴駁回；(二)訴訟費用由原告負擔。
二、陳述略稱：不曉得原告告被告是什麼意思，被告是經過屋主丁○○的同意才使用
    系爭建物，為何被告要搬走。
三、證據：無。
丙、本院依職權調閱本院桃園簡易庭八十五年度桃簡字第四二○號民事卷。
    理      由
一、程序方面：
  (一)本件被告戊○○未於最後言詞辯論期日到場，核無民事訴訟法第三百八十六條列
    各款情形，應依原告之聲請，由其一造辯論而為判決。
  (二)按訴狀送達後，原告不得將原訴變更或追加他訴，但不甚礙被告之防禦及訴訟之
    終結者，不在此限，民事訴訟法第二百五十五條第一項第七款定有明文。本件原
    告最初起訴時，僅以被告丙○○、戊○○為被告，然因被告戊○○陳稱其所有之
    地上物，業已轉讓於其妹丁○○，而丁○○到庭證稱確有其事，且被告戊○○及
    乙○○仍使用該地上物，故原告追加被告丁○○與乙○○，此項追加不甚礙被告
    之防禦及訴訟之終結，且有助於紛爭一次解決及訴訟經濟，依前揭民事訴訟法之
    規定，程序上並無不合。
  (三)復按最高法院八十四年台上字第三三九號判例要旨指出：「各共有人對於第三人
    ，得就共有物之全部為本於所有權之請求，但回復共有物之請求，僅得為共有人
    全體之利益為之，民法第八百二十一條定有明文。倘共有人中之一人起訴時，在
    聲明中請求應將共有物返還於共有人全體，即係為共有人全體利益請求，無須表
    明全體共有人之姓名。」。在本件中，雖非由系爭一八九七之一二地號土地之全
    體共有人擔任原告而為本件請求，然本件原告既已表明該共有土地應交還原告及
    其他共有人全體，參酌前揭最高法院判例要旨，原告為本件起訴程序上並無不合
    ，不生必要共同訴訟未經全體共有人起訴而起訴不合法之問題。
二、原告主張意旨、被告答辯意旨與兩造爭執重點：
  (一)原告主張意旨略以：(1)系爭一八九七之一二地號土地為原告及其他共有人所共有
    ，然其上有如附圖複丈成果圖所示Ｂ、Ｃ部分之建物，導致土地坐落在後（如原
    告所有系爭一八九七之一地號土地）者即無法建築、開發使用；(2)依民法第七百
    六十七條及同法第八百二十一條之規定提起本件訴訟等語。
  (二)被告丙○○答辯意旨略以：(1)系爭一八九七之一二地號土地上之建物實為祖先父
    母遺留之農舍，被告已居住四、五十年；(2)鈞院桃園簡易庭八十五年度桃簡字第
    四二○號民事判決內容，並無表示必須拆屋還地，應維持共有繼續使用，更何況
    非政府徵收，自無義務拆屋還地；(3)根據司法院函釋見解，原告係原共有人以外
    之人，且非購買被告土地，無權要求被告應負出賣人同一之擔保責任云云。
  (三)被告丁○○答辯意旨略以：(1)鈞院桃園簡易庭八十五年度桃簡字第四二○號民事
    判決內容，顯示共有繼承人同意分割後之現物使用狀況、土地之經濟上利用價值
    、繼續使用等等；(2)系爭一八九七之一二地號土地係建地而非道路用地，政府亦
    未徵收，又原告並非原共有人，訴請拆屋還地與法理不合；(3)被告有以一百萬元
    向另被告戊○○購買房地，包括系爭一八九七之一二地號土地應有部分與地上物
    等等，地上物現由另被告乙○○在住，另被告戊○○亦有放一些工具云云。
  (四)被告戊○○答辯意旨略以：系爭地上物已賣給另被告丁○○云云；被告乙○○答
    辯意旨略以：係經屋主丁○○同意而使用系爭建物，原告無權請求其搬走云云。
  (五)兩造對於下列事項不爭執：(1)被告丙○○為附圖複丈成果圖編號Ｃ部分建物之權
    利人，被告丁○○為附圖複丈成果圖編號Ｂ部分建物之權利人；(2)被告戊○○、
    乙○○現仍使用附圖複丈成果圖編號Ｂ部分建物；(3)原告現為系爭一八九七之一
    二地號土地之共有人之一。兩造爭執重點在於：(1)本院桃園簡易庭八十五年度桃
    簡字第四二○號民事判決內容，及系爭一八九七之一二地號土地係建地而非道路
    用地，能否構成被告拒絕原告本件請求之理由？被告戊○○、乙○○得否因另被
    告丁○○之同意，而拒絕遷空搬離？(2)司法院七十七年十月八日（77）廳民一字
    第一一九九號函釋內容，得否為有利被告之證明？爰就上揭爭點說明如后。
三、本院桃園簡易庭八十五年度桃簡字第四二○號民事判決內容，及系爭一八九七之
    一二地號土地之地目為何，均不足以構成被告拒絕原告請求之理由；被告丁○○
    之同意使用，亦不足以構成被告戊○○、乙○○拒絕遷空搬離之理由：
  (一)本院桃園簡易庭八十五年度桃簡字第四二○號民事判決事實及理由第三點謂：「
    ‧‧‧本院審酌兩造除被告丙○○未到庭，亦未提出分割方案外，其餘均同意原
    告所提出之分割方案及兩造之現物使用狀況、土地之經濟上利用價值、兩造當事
    人意願等一切狀況，將兩造當事人（代號如附表一所示）之系爭土地分割如附圖
    所示。」，而本件被告均為該事件之被告，收受該判決後均未上訴，全案因而確
    定，並經本院調卷查明屬實。
  (二)按前揭判決理由中雖表示，採取該分割方案之審酌因素包括「兩造之現物使用狀
    況」，但並非以此為唯一因素，且並無表示現物使用狀況具有合法占用共有土地
    之法律權源，又由判決所附分割圖將訴請分割之土地，就中間部分維持共有，而
    非分配予各共有人單獨所有，顯係有意將該中間部分作為道路使用，本件被告收
    受該判決後均未上訴而確定，足見本件被告當初並未反對拆除坐落系爭分割後共
    有土地上之老舊建物，否則理應反對該事件原告所提出之分割方案，且理應就前
    揭分割共有物事件提出上訴，以避免本件拆屋還地訴訟。被告丁○○於本院陳稱
    「後來因為沒有錢，所以還沒有重蓋」云云（參見本院九十一年十一月十三日言
    詞辯論筆錄），亦印證前揭事實。
  (三)復按「所有人對於無權占有或侵奪其所有物者，得請求返還之。對於妨害其所有
    權者，得請求除去之。有妨害其所有權之虞者，得請求防止之。」、「各共有人
    對於第三人，得就共有物之全部為本於所有權之請求。但回復共有物之請求，僅
    得為共有人全體之利益為之。」，民法第七百六十七條及第八百二十一條分別定
    有明文。既然前揭分割共有物之判決理由並無表示現物使用狀況具有合法占用共
    有土地之法律權源，被告亦無法提出合法占用共有土地之法律權源，原告根據前
    揭法律之規定，自得為本件請求，被告答辯稱此非政府徵收，原告不得為本件請
    求云云，顯屬無據。
  (四)被告丙○○答辯稱，依前揭分割共有物判決，並無表示必須拆屋還地，應維持共
    有繼續使用云云，然如前所述，前揭分割共有物判決並無表示現物使用狀況具有
    合法占用共有土地之法律權源，故其答辯並不足採；被告丁○○答辯稱，系爭一
    八九七之一二地號土地係建地而非道路用地，此固屬事實，然原告依民法第七百
    六十七條及第八百二十一條規定為本件請求，並不因共有土地地目係建地或道路
    而有所不同，故此答辯亦不足採；被告戊○○、乙○○使用系爭建物係出自另被
    告丁○○之同意，惟系爭建物既屬無權占有而侵害原告及其他共有人之權益，則
    占有使用建物之戊○○、乙○○自亦不能主張合法占有而排除原告及其他土地共
    有人對土地所有權之行使，故其二人仍屬無權占有而侵害原告及其他共有人之權
    利，原告自得為全體共有人利益，請求被告戊○○、乙○○遷空搬離。
四、司法院七十七年十月八日（77）廳民一字第一一九九號函釋內容，不足為被告有
    利之證明：
  (一)被告乙○○所引用司法院函釋之法律問題與司法院第一廳研究意見：
    (1)法律問題：甲、乙、丙、丁四人共有土地一筆，甲曾經乙、丙、丁之同意在土
      地上並建有平房一棟，四人因無法協議分割，而起訴由法院裁判分割，法院之
      確定判決為將土地變價後，按持分比例分配價金，於執行時，執行法院公告拍
      賣，由戊拍得，戊取得權利移轉證書後，可否以甲應負出賣人同一之擔保義務
      ，而訴請其拆屋交地？
    (2)司法院第一廳研究意見：一、各共有人對於他共有人因分割而得之物，按其應
      有部分負與出賣人同一之擔保責任，固為民法第八百二十五條所明定，惟於變
      價分割時，承買之人若係共有人以外之人，即無各共有人對他共有人履行擔保
      義務之情形，故本題戊以甲應負出賣人同一之擔保義務，訴請拆屋交地，自非
      所許。二、‧‧‧。
  (二)前揭法律問題與司法院第一廳研究意見，與本件案例事實不同，所涉及引用之法
    條亦不相同，自不足為有利被告之證明，說明如下：
    (1)前揭法律問題所顯示之案例事實，乃共有土地經變價分割，第三人購得該土地
      後，得否對地上物所有人，訴請拆屋還地；而本件所涉及前案之分割共有物判
      決，係採取原物分割之方式，其後原告復自原共有人之一的簡樹枸取得所有權
      ，再訴請拆屋還地於原告及其他共有人全體，與前揭法律問題之案例事實顯不
      相同，合先敘明。
    (2)更進一步言，該法律問題所探討者，乃嗣後取得權利之第三人，能否依民法第
      八百二十五條之規定，要求其他共有人負出賣人同一之擔保義務；而本件原告
      並非依據民法第八百二十五條之規定提出本件訴訟，從而前揭司法院第一廳研
      究意見第一點，根本與本件爭點無關，不足為有利被告之證明。
五、綜上所述，原告本於被告無權占有之法律關係，提出本件排除侵害之訴，依民法
    第七百六十七條及同法第八百二十一條之規定，請求判決如主文所示，其請求為
    有理由，自應予以准許。
六、兩造之其餘攻擊防禦方法，於本件判決結果無影響，爰不一一論列，附此說明。
七、據上論結，原告之訴為有理由，依民事訴訟法第三百八十五條第一項前段、第七
    十八條、第八十五條第一項但書，判決如主文。
中      華      民      國    九十二    年      一      月    二十九    日
                                臺灣桃園地方法院民事第一庭
~B法      官  文衍正
右為正本係照原本作成
如對本判決上訴，須於判決送達後廿日內向本院提出上訴狀
中      華      民      國    九十二    年      一      月    二十九    日
~B法院書記官  李劍龍


司法院資訊處製作；財團法人民間司法改革基金會備份。
